【裁判字號】    99,上易,1801
【裁判日期】    990827
【裁判案由】    恐嚇等
【裁判全文】
臺灣高等法院刑事判決                99年度上易字第1801號
上  訴  人
即  被  告  甲○○
上列上訴人因恐嚇取財等案件，不服臺灣板橋地方法院99年度易
緝字第81號，中華民國99年6月30日第一審判決（起訴案號：臺
灣板橋地方法院檢察署97年度偵字第24256、24257號），提起上
訴，本院判決如下：
    主  文
上訴駁回。
    理  由
一、按提起第二審之上訴，其上訴書狀應敘述具體理由，為第二
    審上訴必備之程式。此觀民國96年7月4日修正公布刑事訴訟
    法第361條第2項之規定甚明。倘上訴理由之敘述未合乎具體
    之要求者，其上訴即屬同法第362條前段所定「上訴不合法
    律上之程式」，第二審法院應依同法第367條前段之規定，
    以判決駁回之。至其理由之具體與否，屬第二審法院審查範
    圍，不在第一審法院命補正之列，上訴書狀如已敘述理由，
    但其理由非屬具體，即不符上訴之法定要件，第二審自得逕
    以判決駁回，無定期命補正問題（最高法院97年度台上字第
    3599號判決參照）。此與上訴書狀全未敘述上訴理由者，第
    一審法院依刑事訴訟法第361條第3項之規定，應定期間先命
    補正之情形，尚屬有別。又第二審上訴之目的，既在於請求
    撤銷、變更原判決，則所謂具體理由，必係依卷內既有訴訟
    資料或提出新事證，指摘或表明第一審判決有何採證、認事
    、用法或量刑等足以影響判決本旨之不當或違法，而構成應
    予撤銷之具體事由，始克當之；倘僅泛言原判決認定事實錯
    誤、違背法令、量刑失之過重或輕縱，而未依上揭意旨指出
    具體事由，或形式上雖已提出具體事由，然該事由縱使屬實
    ，亦不足以認為原判決有何不當或違法者，皆難謂係具體理
    由，俾與第二審上訴制度旨在請求第二審法院撤銷、變更第
    一審不當或違法之判決，以實現個案救濟之立法目的相契合
    ，並節制濫行上訴（最高法院97年度台上字第892號判決意
    旨參照）。再按刑事訴訟法第367條增定「上訴書狀未敘述
    理由」，由第二審法院審判長定期間先命補正之規定，依其
    文義，僅指未敘述「理由」，而非未敘述「具體理由」，即
    係針對全然未敘述理由之上訴書狀所為規範，自不包括已敘
    述之理由係空泛、不具體者在內，觀諸同法第361條第3項之
    修正理由說明：「上訴理由是否具體，係屬第二審法院審查
    範圍，不在命補正之列」，益足徵之。是第二審法院僅須對
    於完全未敘述理由之上訴書狀，定期命補正；對於載有具體
    或空泛（不具體）理由之上訴書狀，則無庸裁定命補正（最
    高法院98 年度台上字第4476號判決意旨參照）。
二、本件上訴人即被告甲○○不服原判決，於民國99年7月14日
    法定上訴期間內提起第二審上訴，上訴狀理由略以：依法提
    起上訴，理由後補等語；上訴人嗣於99年7月27日提出上訴
    理由書，其內容僅以：本件被告僅係因貪圖小利擔任車手之
    次要地位，並非犯罪主導者，衡情其所報酬應屬有限，且行
    為時年僅21、22歲，一時思慮未周，且坦承犯行，深具悔意
    ，又已因參與相同犯罪集團擔任車手領款，而於本案查獲之
    他案詐欺犯行，判處6 月有期徒刑確定，是原審判決科處4
    月有期徒刑，猶嫌過重，懇請鈞院能予從輕量刑；又本件被
    告並未全程參與，且所得報酬與常業詐欺集團詐得之數額多
    寡無關，顯僅為他人之詐欺取財犯行提供助力，而為構成要
    件以外之行為，原審判決論以共同正犯，而非幫助犯，似有
    判決違背法令之違誤等語。
三、原審判決以：本案犯罪事實、證據，除事實部分補充如附表
    一「匯款時間欄」所示，並更正如附表一「更正欄」所示；
    另證據部分補充「甲○○於本院訊問時之自白。」外，其餘
    均引用附件起訴書之記載。被告甲○○所犯為死刑、無期徒
    刑或最輕本刑為3年以上有期徒刑以外之罪，其於準備程序
    中就被訴事實為有罪之陳述，經法官告知簡式審判程序之旨
    ，並聽取公訴人之意見後，依刑事訴訟法第273條之1第1項
    規定，裁定由受命法官獨任進行簡式審判程序，合先敘明。
    核被告甲○○就起訴書附表編號15之所為，係犯刑法第346
    條第1項之恐嚇取財罪；就起訴書附表編號12部分，已著手
    向黃楊粉恐嚇新台幣（下同）2萬元，然黃楊粉至郵局欲匯
    款時遭郵政人員阻止始知係騙局，而未依要求付款之所為，
    係犯同法第346條第3項、第1項之恐嚇取財罪未遂罪；而就
    起訴書附表其餘14部分（其中編號2有2部分）之所為，均係
    犯同法第339條第1項之詐欺取財罪。被告與江為鈞、江為正
    、「劉董」等多名成年詐欺集團成員間，就上揭犯行，有犯
    意聯絡及行為分擔，為共同正犯；而其就起訴書附表編號1
    、2(1)、5、10、11、13、14部分之所為，係基於單一詐欺取
    財犯意，於密接時間內，以相同事由持續侵害同一法益，為
    接續犯，應成立單純一罪；至於所犯上開16罪間，犯意各別
    ，行為互殊，應分論併罰。被告已著手於恐嚇取財行為之實
    施，惟尚未得手，其犯罪係屬未遂，爰依刑法第25條第2項
    之規定，按既遂之刑度減輕其刑。按縱同為犯罪集團成員之
    一，然因犯罪情節各別，參與程度互異，惡性亦非同一，故
    所造成危害社會之程度自屬不同。查被告僅受僱於屬於犯罪
    集團成員之江為鈞，以每提領10 萬元可獲利1,000元代價，
    充當車手領款，雖有明知為犯罪所得仍前往提領，以遂犯行
    之法律所不容許之行為，惟其主觀惡性顯然較知悉犯罪細節
    、下手恐嚇者輕微許多，但所觸犯者係最輕本刑6月以上之
    恐嚇取財罪，實有情輕法重之狀況，倘論處法定最低本刑，
    仍嫌過重，情節尚堪憫恕，爰依刑法第59條之規定，就被告
    所犯如起訴書附表編號12、15部分之罪，均酌量減輕其刑。
    爰審酌被告不思循正當途徑賺取金錢，明知犯罪集團猖獗，
    多以設局詐騙或恐嚇詐騙手段遂行不法取財，造成被害人龐
    大金錢損失，甚至家庭破碎之悲劇，仍間接受僱於犯罪集團
    擔任領款車手方式參與本案犯行，徒增被害人求償及偵查機
    關追緝以根絕犯罪之困難，並破壞社會治安及正常交易秩序
    ，所為實屬不該；惟念其犯案時年僅21、22歲，思慮未周，
    且坦承犯行，深具悔意，又已因參與相同犯罪集團擔任車手
    領款，而於本案查獲日一同為警查獲之他案詐欺取財犯行（
    2案被害人不同、犯罪事實互異），經本院以96年度易字第
    2813號，判處有期徒刑6月，嗣上訴後，經臺灣高等法院以
    97年度上易字第873號駁回上訴確定，被告現仍在執行上開
    刑期，有卷附臺灣高等法院被告前案紀錄表可按，而考量被
    告參與前述犯罪集團整體犯行之主觀惡性、應受非難性、前
    案已遭科處之刑度，兼衡其等涉案深淺、犯罪所得多寡，及
    犯罪之動機、目的、手段等一切情狀，量處如主文所示之刑
    ，並諭知易科罰金之折算標準，並定其應執行之刑，以資懲
    儆。從形式上觀察，原判決並無違誤，量刑亦稱妥適。
四、被告上訴意旨略以：本件判決量刑過重；且本件被告並未全
    程參與，且所得報酬與常業詐欺集團詐得之數額多寡無關，
    顯僅為他人之詐欺取財犯行提供助力，而為構成要件以外之
    行為，原審判決論以共同正犯，而非幫助犯，似有判決違背
    法令之違誤等語。惟查：
  (一)按量刑係法院就繫屬個案犯罪之整體評價，為事實審法院得
    依職權自由裁量之事項。量刑判斷當否之準據，應就判決之
    整體觀察為綜合考量，苟已斟酌刑法第57條各款所列情狀，
    而未逾越法定刑度，如無偏執一端，致明顯失出失入情形，
    上級審法院即不得單就量刑部分遽指為不當或違法。本件原
    審已斟酌刑法第57條各款所列情狀而未逾越法定刑度，且並
    無任何輕重失衡或違法不當之處，上訴意旨空言辯稱量刑過
    重，並請求從輕量刑云云，自無可採。
  (二)又按以自己共同犯罪之意思，參與實施犯罪構成要件以外之
    行為者，均為共同正犯（大法官會議釋字第109號解釋參照
    ），又刑法上之幫助犯，固以幫助他人犯罪之意思而參與犯
    罪構成要件以外之行為而成立，惟所謂以幫助他人犯罪之意
    思而參與者，指其參與之原因，僅在助成他人犯罪之實現者
    而言，倘以合同之意思而參加犯罪，即係以自己犯罪之意思
    而參與，縱其所參與者為犯罪構成要件以外之行為，仍屬共
    同正犯（最高法院27年上字第1333號判例參照）。本件縱如
    被告上訴理由狀所述：其未全程參與，且其報酬不高，所施
    行者為構成要件以外之行為云云，依前揭大法官會議解釋及
    最高法院判例意旨，仍應論以詐欺罪之共同正犯；況且，本
    件被告事前與本案其他共犯江為鈞、江為正、「劉董」等人
    共謀詐騙、恐嚇，有犯意聯絡及行為分擔，為共同正犯，業
    據原審詳為論述，是被告空言辯稱其應論以幫助犯一情，自
    無足取。
五、綜上，被告未依據卷內既有訴訟資料，具體指出或表明原判
    決有何採證、認事、用法、量刑等足以影響判決本旨之不當
    或違法之理由，自形式上觀察，核非足以動搖原判決之具體
    理由。依上說明，被告上訴理由與刑事訴訟法第361條第2項
    所稱「具體理由」，尚非相當，其上訴為不合法律上之程式
    ，並無須再行命其補正，應予駁回，並不經言詞辯論為之。
據上論斷，依刑事訴訟法第367條前段、第372條，判決如主文。
中    華    民    國    99    年    8     月    27    日
                  刑事第三庭審判長法  官   陳博志
                                  法  官   許文章
                                  法  官   陳德民
以上正本證明與原本無異。
恐嚇取財罪部分如不服本判決，應於收受送達後十日內向本院提
出上訴書狀，其未敘述上訴之理由者並得於提起上訴後十日內向
本院補提理由書（均須按他造當事人之人數附繕本）「切勿逕送
上級法院」。
詐欺罪部分不得上訴。
                                  書記官   高麗雯
中    華    民    國    99    年    8     月    27    日

司法院資訊處製作；財團法人民間司法改革基金會備份。
